【裁判字號】    98,親,72
【裁判日期】    980708
【裁判案由】    確認親子關係不存在
【裁判全文】
臺灣臺南地方法院民事判決                98年度親字第72號
原      告  甲○○
            丙○○
上二人共同
訴訟代理人  陳忠鎣律師
被      告  乙○○
上當事人間請求確認親子關係不存在事件，本院於民國98年6月
24日言詞辯論終結，判決如下：
    主  文
確認原告甲○○與被告乙○○間之父子關係不存在。
確認原告丙○○與被告乙○○間之母子關係不存在。
訴訟費用由被告負擔。
    事實及理由
一、本件被告經合法通知，未於最後言詞辯論期日到場，核無民
    事訴訟法第386條所列各款情形，爰依原告之聲請，由其一
    造辯論而為判決。
二、原告主張：
(一)原告於婚姻關係存續中，確未生下被告乙○○；民國67年9月1
  日訴外人李文德即原告甲○○之弟，當時未婚而與林金女生下
  乙○○，原告之母李張罔市為了讓乙○○順利進入李家戶籍，
  遂請知情助產士鄭碧連偽造乙○○之出生證明為父甲○○、母
  丙○○，並於67年10月10日，由李張罔市持上開偽造出生證明
  前往台南縣新營市戶政事務所辦理出生登記，將此一不實之事
  實登載於戶籍謄本，嗣後原告固知悉上情，因不敢違逆母親，
  而延宕至今，實際上，被告乙○○並非原告所生，乃訴外人李
  文德與林金女所生。
(二)按確認法律關係之訴，非原告有即受確認判決之法律上之利益
  者，不得提起，民事訴訟法第247條第1項定有明文。而所謂「
  即受確認判決之法律上之利益」，係指因法律關係之存否不明
  確，致原告在私法上之地位有受侵害之危險，而此項危險得以
  對於被告之確認判決除去之者而言，故確認法律關係成立或不
  成立之訴苟具備前開要件，即得謂有即受確認判決之法律上利
  益。此確認之利益，在被告就該親子關係之存否有爭執時，得
  認為原告有確認之利益，縱使就身分關係之存否，當事人間無
  爭執，因虛偽之出生登記，為更正戶籍上之記載，依戶籍法第
  24條及內政部頒布之戶籍登記錯誤申請更正處理要點第4點之
  規定，向戶政事務所申請更正登記時，須憑法院判決書、裁定
  書、認證書等始得辦理，則兩造間就無親子關係一節縱不爭執
  ，亦應認原告有即受確認判決之不利益，應得提起本件確認之
  訴。
(三)查被告乙○○確係李文德、林金女所生，非甲○○、丙○○所
  生之事實，有成大醫院婦產部優生保健科96年12月5日血緣鑑
  定報告各1紙在卷可稽，綜上所述，本件原告甲○○、丙○○
  與被告乙○○確無親子 (父子、母子)血緣關係，應堪信為真
  實。本件原告與被告乙○○間既無親子血緣關係，其等間因該
  親子關係存在所生之扶養、繼承等私法上權利存否即不明確，
  此等法律關係有無即有不安之狀態，而此不安之狀態得以確認
  判決除去，爰依民事訴訟法第247條第1項提起本件確認親子關
  係不存在之訴，並聲明：如主文所示。
三、被告之聲明、陳述略以：對原告之請求無意見；
四、得心證之理由：
(一)按確認法律關係成立或不成立之訴，非原告有即受確認判決之
  法律上利益，不得提起之，民事訴訟法第247條第1項前段定有
  明文。所謂即受確認判決之法律上利益，係指法律關係之存否
  不明確，致原告在私法上之地位有受侵害之危險，而此項危險
  得以對於被告之確認判決除去之者，最高法院著有27年度上字
  第316號判例供參。查本件原告等起訴請求確認其等與被告間
  親子關係不存在，而確認親子關係存否之訴，雖以事實上血緣
  為基礎，惟係以法律上之父母子女地位是否存在為訴訟標的，
  並非純然就事實為確認。而兩造間親子關係存在與否為事實問
  題，不惟影響雙方之身分，且有關於雙方因該身分而產生之法
  律關係亦將隨之而變動，且戶籍登記事項有錯誤，為更正戶籍
  上之記載，依戶籍法第24條及內政部頒布之戶籍更正登記要點
  第4點第6款之規定，向戶政事務所申請更正登記時，須憑法院
  判決書、裁定書、認證書或檢察署不起訴處分書等始得辦理，
  本件被告戶籍謄本上記載生父、生母分別為原告甲○○、李麗
  燕2人，惟原告等否認被告為其所生之子，是上開戶籍記載是
  否與事實相符，有待釐清，兩造間親子關係即不明確，致雙方
  間原有之親子關係所生之扶養、繼承等私法上權利存否發生不
  明確、混亂，此等法律關係有無即有不安之狀態，而此不確定
  之法律地位及不安狀態，法院得以判決除去之，自應認原告等
  有即受確認判決之法律上利益，是本件原告等提起本件訴訟，
  核與民事訴訟法第247條之規定相符，先此敘明。
(二)又按民法第一千零六十三條第一項規定妻在婚姻關係存續中受
  胎而生之子女，推定為夫之婚生子女，係以該子女係由妻分娩
  為前提；如該子女非妻所生，自不受婚生子女之推定。故同法
  第二項乃規定，受婚生推定之子女，如夫妻之一方能證明妻非
  自夫受胎者，得於知悉子女出生之日起，一年內提起否認之訴
  ，即係以否認之訴，否認該由妻所生之子女為夫之婚生子女。
  倘妻並無分娩之事實，僅於戶籍資料上登載為該夫妻之婚生子
  女，則權利義務受影響之人提起確認該親子關係不存在之訴，
  應屬一般確認之訴，而非民法第一千零六十三條第二項所定之
  否認子女之訴。最高法院著有91年度台上字第1873號判決可資
  參照。
(三)查原告主張被告於戶籍謄本上雖記載生父母為原告甲○○、丙○○等，惟當初係原告甲○○之母李張罔市為了讓乙○○順利
  進入李家戶籍，遂請助產士鄭碧連偽造乙○○之出生證明為父
  甲○○、母李丙○○，並由李張罔市於67年10月10日持偽造出
  生證明前往台南縣新營市戶政事務所辦理出生登記並登載於戶
  籍謄本等情，此業據原告提出戶籍謄本、出生證明、成大醫院
  婦產部優生保健科血緣鑑定報告書等件為證，並經本院調取被
  告被告之戶籍資料附卷供參，且經本院向國立成功大學醫學院
  附設醫院調閱原告甲○○、丙○○與被告之血緣鑑定報告書為
  證，依原告及本院所調取之血緣鑑定報告書所載：「本系統所
  檢驗之DNA點位可排除甲○○（男，民國○○年○月○○日生，身分
  證字號Ｚ000000000）與乙○○（男，民國○○年○月○日生，身分
  證字號Ｚ000000000）之血緣關係，其親子關係指數（CPI）為
  0.000061，親子關係概率（probability of paternity；PP
  ）值為0.006068％。」「本系統所檢驗之DNA點位可排除丙○○（女，民國○○年○○月○○日生，身分證字號Ｚ000000000）與乙○○之血緣關係，其親子關係指數（CPI）為0.000000，親子
  關係概率（probability of paternity；PP）值為0.000000％
  。」此有國立成功大學醫學院附設醫院98年5月26日成附醫密
  字第0980009294號函所附血緣鑑定報告書可憑，核與原告所提
  鑑定報告書所載相符。參以被告對原告主張之事實，亦不否認
  ，綜此，本院認原告主張之事實，堪以認定。
(四)綜上所述，原告等與被告間既無真實之親子血緣關係，從而，
  原告等訴請確認其等與被告間親子關係不存在，為有理由，應
  予准許。
五、據上論結：本件原告之訴為有理由，依民事訴訟法第385條
    第1項前段、第78條，判決如主文。
中    華    民    國    98    年    7     月    8     日
                  家事法庭   法  官  林富郎
以上正本證明與原本無異。
如不服本判決應於送達後20日內向本院提出上訴狀（附具繕本）
，並應繳納上訴費用。
中    華    民    國    98    年    7     月    8     日
                             書記官  劉毓如


司法院資訊處製作；財團法人民間司法改革基金會備份。
